臺灣臺南地方法院民事判決　　　　　　93年度保險字第26號
原　　　告　甲○○
訴訟代理人　楊偉聖律師
複 代 理人　李孟哲律師
被　　　告　國華人壽保險股份有限公司
法定代理人　乙○○
訴訟代理人　丙○○
右當事人間請求給付保險金事件，於民國94年5月25日言詞辯論
終結，本院判決如左：
  主      文
原告之訴及假執行之聲請均駁回。
訴訟費用由原告負擔。
    事      實
甲、原告方面：
壹、聲明：求為判決被告應給付原告新台幣（下同）八十四萬六
    千元，及自起訴狀繕本送達翌日起至清償日止，按週年利率
    百分之五計算之利息，及以供擔保為條件之假執行宣告。
貳、陳述：
一、原告於民國91年4月2日受被告台南分公司業務員陳鳳儀招攬
    ，以其母許王欠為被保險人，以原告本人為受益人，向被告
    投「保溫馨妨癌終身健康保險」，附加平安保險附約，主約
    部分約定購買二個單位，繳費期間十五年，約定繳費期間內
    被保險人因癌症身故給付二十萬元，初次罹患癌症給付二十
    萬元，癌症住院醫療給付每日二千元，癌症特別看護給付，
    自每次住院第七日起，每日給付一千元，癌症手術醫療費用
    每次四萬元，癌症出院後療養給付，每日給一千元，有保險
    單足憑。嗣被保險人於93年1月13日因輸尿管癌併發尿道感
    染、敗血症死亡，有死亡證明書可參，則保險事故發生，原
    告依保險契約得請求被告給付八十四萬六千元，詎被告卻拒
    絕給付，為此提起本訴。關於原告請求之明細如下：
  (一)初次罹患癌症給付：被保險人於92年7月間經診斷罹患右側
    輸尿管癌，於同年7月28日在奇美醫院住院，翌日切除腎臟
    同年8月6日出院，被告依約應給付二十萬元。
  (二)癌症身故給付：被保險人因輸尿管癌死亡，被告依約應給付
    二十萬元。
  (三)癌症手術醫療費：被保險人於92年7月29日，因輸尿管癌在
    奇美醫院切除腎臟，被告依約應給付四萬元。
  (四)住院醫療給付：被保險人住院總日數為127日，按每日二千
    元計算，被告應給付住院醫療給付二十五萬四千元，明細如
    下：
  (1)奇美醫院：92年7月28日住院，至92年8月6日出院，共住院
    10日。
  (2)奇美醫院：92年9月9日住院，同年9月20日出院，住院12日
    。
  (3)郭綜合醫院：92年9月30日住院，至93年1月8日轉院至成大
    醫院止，共101日。
  (4)成大醫院：93年1月8日住院，93年1月12日出院，共4日（原
    請求5日，嗣具狀陳明捨棄1日）。
  (五)特別看護給付：被保險人前開住院日數分別自第七日起，被
    告即應按日給付特別看護費用每日一千元，被保險人每次住
    院符合請領特別看護費之日數為105日，被告應給付十萬五
    千元。
  (六)出院療養給付：被保險人自第一次住院至死亡期間，未住院
    總日數為44日（原請求45日，嗣具狀捨棄1日），該日數應
    認係出院期間，被告應按日給付療養費一千元，則被告應給
    付出院療養費四萬四千元。
二、對被告抗辯之陳述：
  (一)被保險人並無罹患子宮頸原位癌：
  (1)被保險人雖曾於89年8月31日在何婦產科診所作子宮頸抹片
    檢查，惟被保險人於92年7月間發現罹患輸尿管癌，於92 年
    7月29日在奇美醫院開刀治療，同年9月向被告申請保險給付
    ，經被告於92年12月12日以存證信函表示被保險人在何婦產
    科診所作檢查時已發現子宮頸原位癌，投保時未據實告知而
    解除契約，拒絕理賠，原告始知有此事實。經向何婦產科診
    所負責醫師何宗泰查證，得知被保險人確於89年8月31日到
    院檢查而發現異常，然於89年9月9日作病理切片檢查結果，
    證實被保險人未罹患子宮頸原位癌，再經陸續追蹤檢查，證
    實被保險人身體無恙，故何宗泰醫師未向被保險人家屬提及
    此事。被告拒絕理賠後，被保險人在台南市郭綜合醫院治療
    期間，亦再次針對被告函中所指子宮頸原位癌為檢驗，化驗
    結果證實其確無子宮頸原位癌。本案於消費爭議調解期間，
    原告陳明何宗泰醫師之說明，為被告以無書面證據為由據不
    採信，何宗泰醫師乃開具診斷證明書，證明被保險人無子宮
    頸原位癌，惟被告仍不理賠。
  (2)據病理醫師即證人張維基到庭證稱：各該檢查結果還不能確
    定是惡性的，因為子宮頸抹片只是篩檢，要確定亦須要作切
    片檢查，故建議作陰道鏡及病理切片檢查；治療要依據切片
    的診斷，而不是抹片的診斷，抹片只是篩檢。且對被保險人
    91年9月18日及92年5月7日所作檢查結果，證稱檢體檢查是
    陰性，只是發炎的變化，屬於老年人停經後的變化。故被保
    險人是否於投保時確有原位癌，尚非無疑。況被保險人因輸
    尿管癌於郭綜合醫院診療時所作子宮頸病理切片檢查，並無
    原位癌情形，為被告所不爭執，倘被保險人在何婦產科診所
    所作之抹片檢查確罹原位癌，不可能在郭綜合醫院檢驗及其
    他之檢查，均呈現發炎或老年人停經後之變化，故被告指被
    保險人於投保時已罹患原位癌，尚屬誤會。
  (3)被告以保險契約對癌症之定義為「‧‧‧罹患組織細胞異常
    增生及有轉移特性之惡性腫瘤或白血球過多症，經醫院病理
    檢驗確定符合者‧‧‧」，被保險人在投保前已有子宮頸原
    位癌，不符初次罹癌規定而為抗辯。惟被保險人最終經子宮
    頸病理切片檢查，發現係屬發炎及老年人停經後之變化，是
    否確有原位癌，非無爭議。且" Carcinoma in situ"在醫學
    上是否屬「癌症第零期」或「癌前期變化」，莫衷一是，端
    視不同醫學系統有不同說法，業據證人張維基醫師證述在卷
    ，被告將醫學上未有統一稱謂之"Car cinoma in situ"定義
    為「癌症第零期」，要屬牽強。
  (二)原告未違反告知義務：
    被保險人經切片檢查並未罹患子宮頸原位癌，何宗泰醫師未
    告知原告有關被保險人之身體狀況，原告既未得知此事，當
    無蓄意隱匿可言，自無違反告知義務。被保險人作例行子宮
    頸抹片檢查，雖經察覺異狀，惟經二次專業病理切片檢查後
    ，確定未罹患子宮頸原位癌，顯非帶病投保，自無違反告知
    義務。保險法第六十四條規定之精神，係因人身保險契約為
    最大善意契約，故課以被保險人或要保人應為誠實之告知義
    務，使保險人在承保時得對風險作正確之評估。原告及被保
    險人既未蓄意隱匿病情，而足引起被告對保險事故之發生作
    出錯誤判斷，自無違反告知義務。
  (三)被告解除契約不合法：
  (1)保險人行使保險法第六十四條契約解除權，應以保險事故發
    生之原因事實與被保險人或要保人所隱匿之事實間，有因果
    關係為要件。易言之，被保險人或要保人所隱匿之事實，必
    須達於降低或變更保險人對保險事故發生之風險評估，否則
    保險人於保險事故發生後，率以要保人或被保險人對保險人
    書面詢問事項未據實告知為由而主張契約解除權，不符人身
    保險契約最大善意之精神。尤以目前保險市場競爭激烈，保
    險從業人員良莠不齊，從業人員類皆注重業績之達成，鮮少
    對被保險人或要保人為充分詢問及資訊告知，書面詢問事項
    由從業人員自行勾選填載者，亦屢見不鮮，故保險人行使保
    險法第六十四條契約解除權時，其要件更應為前開目的性限
    縮解釋始符公平。被保險人並無罹患子宮頸原位癌，原告對
    保險人書面告知事項並無蓄意隱匿情事，未違反告知義務，
    已如前述。而被保險人死因為輸尿管癌，乃被告所不爭執事
    實，輸尿管癌之發生與被保險人前子宮頸抹片檢查疑似子宮
    頸原位癌間，並無任何關聯（被告如有爭執，請其舉證）。
    退萬步言，縱被保險人有違反告知義務，未陳述89年8月31
    日檢查結果，然該次最終經判定非子宮頸原位癌之檢查，與
    嗣後被保險人罹患輸尿管癌，並因輸尿管癌身故，顯無因果
    關係，被保險人縱未為告知，亦不足以使被告變更或降低對
    保險事故發生危險之正確判斷。從而，被告尚難主張保險法
    第六十四條之契約解除權，其解除自不生解約效力。
  (2)關於保險法第六十四條第二項所謂對保險人書面詢問故意隱
    匿，係指以消極不作為隱瞞事實，為不實之說明者，乃積極
    以作為虛構事實，而使保險人限於錯誤，不論要保人以積極
    或消極之作為，必也要保人違反說明義務且符一定要件，保
    險人始得解除契約，非要保人說明義務違反，保險人當然取
    得契約解除權，即要保人違反說明義務，須對重要事項說明
    不實，且義務之違反，基於要保人之故意或過失。易言之，
    保險人主張要保人違反說明義務而解除契約時，保險事故與
    要保人所未告知或不實說明事項有關聯性，且該事項對保險
    事故之發生有重要影響，保險人與要保人或被保險人間之「
    對價平衡」遭破壞，始得行使。姑不論兩造對被保險人是否
    罹患原位癌，然被保險人係罹患輸尿管癌死亡，在醫學文獻
    上，子宮頸癌轉移輸尿管，未之有也，證人張維基醫師亦證
    稱兩者之間百分之九十無關聯。有移轉性、侵襲性之「子宮
    頸癌」尚如此，則被告所謂之「原位癌」尚不具移轉性及侵
    襲性，如何移轉而造成被保險人罹患「輸尿管癌」？不能想
    像。簡言之，縱認被保險人有違說明義務，惟其違反之事項
    與保險事故之發生間無關聯性，被告亦不得解除契約。
  (3)保險人具有從事保險營業之專門知識與經驗，對於業務之經
    營，須盡較常人為高之注意義務，其對危險估定，不能僅以
    要保人之聲明為唯一依據，尚應有一定之調查義務。在保險
    理賠爭議實務上，保險人每於保險事故發生後，追查被保險
    人之病歷，以其說明不實解除契約，其作法在法理上固有依
    據，惟保險人在保險事故發生後，竟能追索被保險人多年前
    ，乃至十年或十五年前之病歷，不免使人懷疑要保人或被保
    險人是否於投保時已將實情告知保險人之代理人（即招攬業
    務員），保險人之代理人為求業績代為不實填載，主管機關
    曾規定各保險公司應責令業務人員在招攬保險契約時，善盡
    說明之責，務使要保人充分了解契約內容，及對書面詢問不
    據實說明可能發生之後果，尤須特別注意詢明被保險人曾否
    在公私立醫院就診。觀諸卷附要保聲明事項，要保人及被保
    險人同意被告得查閱要保人及被保險人相關醫療紀錄、病歷
    資料及投保紀錄‧‧‧。被告既主張在要保時已盡說明義務
    ，並取得要保人及被保險人書面聲明，同意被告在核保前調
    閱其就醫及病歷紀錄，被告對此項攸關保險估定之重要事項
    ，依一般謹慎之人之注意，應調查而未調查，足以認為被告
    調查義務未盡，自不得再以要保人說明不實解除契約。
參、證據：提出保險契約書（含要保書）、死亡證明書、93年1
    月1日子宮頸抹片檢查單各一件，診斷證明書五件（均影本
    ）為證，並聲請向行政院衛生署函查「因輸尿管癌死亡之病
    患與其是否罹患子宮頸原位癌（Carcinoma in situ）間有
    無關聯？
乙、被告方面：
壹、聲明：原告之訴駁回，如受不利判決，願供擔保請准免為假
    執行。
貳、陳述：
一、按保險之合理營運，須以保險事故發生之蓋然率為計算基礎
    ，經多數契約間危險之綜合平均化，使保險之收支趨於平衡
    。因此，保險人應就各個契約分別測定期危險率，以定取捨
    ，及決定保險費之多寡。而危險率之測定，首須探索被保險
    人過去及現在之健康狀況，不容許訂約當事人有所欺罔，故
    保險法第六十四條乃課要保人對於保險人之書面詢問事項負
    據實告知之義務，以濟核保技術之窮。若要保人對於保險人
    之書面詢問事項不為正確之告知，致影響保險人對於危險之
    估計時，保險人自得據以解除保險契約，以排除不良之逆選
    擇，進而降低承保風險，保險費率無疑亦將因而抑減，其有
    助於投保大眾權益及社會誠信風氣之維護，自不待言。
二、原告起訴主張其於91年4月2日以其母許王欠為被保險人，向
    被告投保溫馨妨癌終身健康保險二個單位，及被保險人已於
    93年1月13日因輸尿管身故之事實，被告不予爭執。惟該被
    保險人在投保之前兩年內，曾於89年8月31日在何婦產科診
    所經子宮頸抹片檢查結果為”Ca in situ”（原位癌），六
    天後即同年9月6日接受子宮頸切片病理檢查結果為”Mild
    dysplasia”（低度分化不良），90年1月15日再經子宮頸抹
    片檢查結果為”HSIL”（高階上皮細胞病變），詎原告及被
    保險人於91年4月2日投保時，就被告之書面詢問即「告知事
    項」3.關於「最近二年內是否曾因接受健康檢查有異常情形
    而被建議接受其他檢查或治療？」之詢問，竟匿稱為「無」
    ，致被告誤信而予以承保，即不能謂無保險法第六十四條第
    二項所指違反告知義務之情事。系爭保險對於被保險癌患醫
    療之保障範圍甚為寬廣，理賠給付項目計達十項之多，危險
    選擇自應力求謹慎，依據統計目前台灣居民罹癌之機率約為
    25%，而子宮頸癌則為台灣婦女聞之色變之癌症，近年且列
    為癌症死亡之第五順位，若渠等於訂立契約時將上開病情據
    實告知，依通常核保尺度，被告即不可能予以承保，是其所
    隱匿遺漏情事，足以變更或減少被告之危險估計，已明如灼
    火。被告依保險法第六十四條、系爭保險契約第七條約定，
    通知解除契約，自為法之所許。系爭保險契約既經解除，則
    原告請求權基礎即不存在，其訴顯無理由，應予駁回。
三、系爭保險契約第二條第一項明定「本契約所稱『癌症』，指
    ‧‧‧再生效日後第三十一日起或復效日起診斷初次罹患組
    織細胞異常增生及有轉移特性之惡性腫瘤或白血球過多症，
    經醫院病理檢驗確定符合‧‧‧（如附表一）者」，即被保
    險人於契約生效第三十一日後第一次罹患癌症，亦即指之前
    未曾罹患過任何癌症者，方屬本契約所稱之癌症（上開附表
    一分類號碼230~234包含有各種原位癌）。本件被保險人早
    於89年8月31日即被診斷罹患子宮頸原位癌（Carcinoma in
    situ），而「子宮頸原位癌」依在子宮頸及骨盆蔓延範圍，
    早有國際分類標準（分為零期、第一期到第四期）作為治療
    方式選擇基礎。依該分類標準，子宮頸原位癌屬「零期癌」
    。又所謂「癌前期變化」係因在原位癌階段屬初期之癌症，
    癌細胞尚未侵犯基底膜，但若未立即接受治療，一段時間後
    仍會侵入其他組織，故所謂「癌前期變化」實指「癌侵犯前
    期變化」，故「子宮頸原位癌」不論為「零期癌」或「癌前
    期變化」均屬癌症。則被保險人其後所罹患之「輸尿管癌」
    已非初次罹患之癌症，不符系爭保險契約條款約定「初次罹
    患癌症之定義」。又系爭保險契約所約定之「癌症身故保險
    金」、「癌症住院醫療保險金」、「癌症特別看護保險金」
    、「癌症手術醫療費用保險金」等各項保險給付，均以上揭
    契約條款第二條所約定之「癌症」之定義為依歸，故被告自
    不負給付保險金之責。
四、基於前述理由，原告給付請求權本不存在，且其請求之出院
    療養給付數額亦有謬誤。系爭保險契約條款第十六條前段固
    載有「‧‧‧於出院後本公司依其『癌症住院醫療保險金』
    給付日數，每日按其投保單位‧‧‧給付『癌症出院後療養
    保險金』。」，但後段則載「被保險人經領取癌症出院後療
    養保險金者，在該次癌症出院後療養保險金給付日數期間再
    住院、死亡、或終止契約者，其未經過日數所領癌症出院後
    療養保險金應由保險金扣除之」。足見『癌症出院後療養保
    險金』之給付須以被保險人出院後未再住院或死亡為必備條
    件。本件被保險人首度於92年7月28 日至同年8月6日在奇美
    醫院住院10日，再於92年9月9日至同年9月20日在該醫院住
    院12日，但出院後僅隔9日即住入郭綜合醫院，依上開約定
    ，兩度在奇美醫院住院後出院，僅能分別請求十天及九天之
    『癌症出院後療養保險金』。至於92年9月30日至93年1月8
    日在郭綜合醫院住院，及繼之住入成大醫院至93年1月12日
    止，均因出院後即再次住院或即告死亡，不在『癌症出院後
    療養保險金』保障範圍，自不得請求給付。原告就此部分率
    向被告為超出約定之請求，更屬無據。
五、何婦產科93年6月9日開立之診斷書不足以證明被保險人未曾
    罹患「子宮頸原位癌」，況即使依該診斷書所載，姑認其為
    「疑似原位癌」，亦足以影響被告對於癌病保險之危險估計
    。何婦產科診所抄示之被保險人病歷摘要表明確記載其於89
    年8月31日子宮頸抹片檢查結果為”Ca in situ”（原位癌
    ），並無任何疑似語氣，且與抹片檢查單細胞病理診斷之記
    載相符。嗣被保險人持續接受切片檢驗，於90年1月15日以
    自費方式再作抹片追蹤，進而於四天後，即同月19日接受該
    診所子宮頸冷凍治療。可證被保險人此時已有自覺症狀，且
    深知該病症之嚴重性，否則何庸如此急切自費再作抹片檢查
    （此項檢查屬於健保預防保健項目，經常定期提供免費檢查
    ）。又許被保險人於向原告投保後，未滿兩個月復經抹片檢
    查，其細胞病理診斷仍為”HSIL”（高階上皮細胞病變），
    顯示該項細胞病變危險始終存在。何婦產科93年6月9日診斷
    書上載「子宮頸炎」之診斷，初見於91年6月7日，尚在該次
    抹片檢查之後，距89年原位癌抹片檢查，則已將近兩年。何
    況癌病乃由於細胞異常，炎症則多為細菌感染，兩者殊途異
    逕，時日相隔復如此之久，實難謂有密切之關聯。該書證復
    故將檢查時間及其他治療內容漏而不提，顯係徇原告之要求
    ，蓄意疏略，冀圖誤導鈞院心證，自不足採。又子宮頸抹片
    檢查，縱屬篩檢性質，但實際目的仍為探知人體細胞正常與
    否之細胞病理學檢查方法之一，其正確性自不容置疑，此觀
    於全民健康保險婦女子宮頸抹片檢查單之「細胞病理診斷」
    欄下所列選項雖有17項之多，但限定只能單選，其嚴格可見
    一斑。
六、要保人、被保險人締約時違反據實告知義務：
  (一)系爭「溫馨妨癌終身健康保險契約」除有對被保險人之死亡
    為給付外，對癌症患者之醫療保障甚為周全，舉凡原位癌及
    住院、看護、出院療養、手術等均有含括，甚至未設計有最
    高給付日數限制，故被告癌症醫療給付之風險承擔，尤重於
    一般壽險或健康險商品，對危險評估更須慎重，不容有逆選
    擇之情形發生，自不會同意承保人體細胞業已變性或已罹患
    癌症之人。
  (二)被保險人於89年8月31日在何婦產科診所經子宮頸抹片檢查
    之事實既為原告所不爭執，則該次”Ca in situ”（原位癌
    ）之異常結果又為被告「最近二年內是否曾因接受健康檢查
    有異常情形而被建議接受其他檢查或治療？」之詢問事項，
    依法當須負據實告知之責，以供保險人締約時為正確之風險
    評估。原告徒空言「八十九年九月九日作病理切片檢查結果
    ，…未罹患子宮頸原位癌」云云，並未立證並詳述結果以實
    其說，已屬無據。又原告所提出93年1月1日子宮頸抹片檢查
    單10.更明指被保險人「上次抹片檢查不正常」，自不容原告
    飾詞否認。
  (三)被保險人另先後多次於同年9月6日接受子宮頸切片病理檢查
    結果為”Mild dysplasia”（低度分化不良），翌年1 月15
    日再經子宮頸抹片檢查結果為”HSIL”（高階上皮細胞病變
    ），隔四日復經該診所對子宮頸施以冷凍治療，其異常之身
    體狀況與多次就診情形當自知甚明，又母子關係至親，亦無
    法任由原告諉為不知，詎原告及被保險人於91 年4月1日投
    保系爭保險時，就被告公司相關之書面詢問竟暱稱為「無」
    ，致被告誤信而予以承保，即不能謂無保險法第六十四條第
    二項所指違反告知義務之情事。
七、被告解除契約依法有據：
  (一)按保險法第六十四條第二項規定「要保人故意隱匿，或因過
    失遺漏，或為不實之說明，足以變更或減少保險人對於危險
    之估計者，保險人得解除契約；其危險發生後亦同。但要保
    人證明危險之發生未基於其說明或未說明之事實時，不在此
    限。」，故原告主張由被告舉證證明未說明之事實（即子宮
    頸癌、子宮頸細胞變性等檢查異常情形）與被保險人因輸尿
    管癌死亡具有因果關係，於法不合。
  (二)按「保險契約為最大善意契約，倘要保人有故意隱匿，或因
    過失遺漏，或為不實之說明，足以變更或減少保險人對於危
    險估計之情事，要保人如主張保險人不得解除保險契約，即
    應就保險事故與要保人所未告知或不實說明之事項並無關聯
    ，且該事項已確定對保險事故之發生不具任何影響，‧‧‧
    亦即須就保險事故與要保人所未告知或不實書名之事項間之
    無關聯，證明其必然性；倘有其或然性，即不能謂有上開法
    條但書適用之餘地，保險人非不得解除保險契約。」，最高
    法院八十八年度台上字第二二一二號裁判要旨闡述甚明。證
    人張維基醫師係證稱兩者之間百分之九十九無關聯，適足以
    說明兩者間仍具或然性，原告即不得謂無因果關係。
  (三)前揭法條但書固有「但要保人證明危險之發生未基於其說明
    或未說明之事實時，不在此限。」，限制保險人解除契約之
    規定。惟此係指保險契約之解除係在保險事故發生之後，如
    要保人能證明危險之發生未基於其說明或未說明之事實時，
    保險人仍不得解除契約；至於保險事故發生前，保險人依同
    法第六十四條第二項前段為解除契約，即無要保人證明危險
    之發生是否未基於其說明或未說明之事實之問題，自無保險
    法第六十四條第二項但書之適用。本件被告已於保險人死亡
    保險事故發生前通知解除契約，自不生要保人能證明危險之
    發生未基於其說明或未說明之事實時，保險人不得解除契約
    之情事。
  (四)保險契約為最大善意契約，要保人對於保險人之書面詢問應
    負據實說明之義務，不因保險人曾派員檢查而免除。如要保
    人違背此義務，致影響保險人對於危險之估計，保險人仍非
    不得依法解除契約，最高法院著有83年台上字第1955號判決
    要旨可資參照，依該判決意旨，投保人雖經保險人體檢程序
    後承保。猶尚不得藉以免除告知義務，舉輕明重，系爭保險
    契約未經體檢程序，更不容原告飾辭卸責。保險人縱負調查
    義務，惟原告在投保系爭保險契約時，對於被告之書面詢問
    事項均暱稱為「無」，顯示被保險人並無任何異常體況情形
    下，被告有何應調查事項欠缺注意，而未為調查，原告就此
    妄加指摘，於法無據。
參、證據：提出何婦產科診所病歷摘要、台北北門郵局第9676號
    存證信函、衛生署公佈民國92年與91年台灣地區女性主要癌
    症死亡原因比較表、國華溫馨妨癌終身保險（90A）契約條
    款《含（附表一）國際疾病統計分類中的惡性腫瘤》、幼獅
    文化事業公司出版「病理學」節本二頁、「羅賓氏病理學」
    節本一頁（均影本）各一件為證，並聲請向何婦產科診所調
    閱被保險人許王欠之全部病歷及歷次檢查報告記錄。
丙、本院依聲請向何婦產科診所調閱被保險人之全部病歷及歷次
    檢查報告記錄、向郭綜合醫院函查被保險人住院治療原因為
    何？經檢驗有無發現病患罹患有子宮頸原位癌？及調閱其全
    部病歷資料，暨依聲請訊問張維基醫師。
    理      由
壹、本件原告起訴主張：原告於民國91年4月2日受被告台南分公
    司業務員陳鳳儀招攬，以其母許王欠為被保險人，自為受益
    人，向被告投「保溫馨妨癌終身健康保險」二個單位，附加
    平安保險附約，繳費期間十五年，約定繳費期間內被保險人
    因癌症身故給付二十萬元，初次罹患癌症給付二十萬元，癌
    症住院醫療給付每日二千元，癌症特別看護給付，自每次住
    院第七日起，每日給付一千元，癌症手術醫療費用每次四萬
    元，癌症出院後療養給付，每日給一千元，有保險單足憑。
    嗣被保險人於93年1月13日因輸尿管癌併發尿道感染、敗血
    症死亡，原告依保險契約得請求被告給付八十四萬六千元，
    詎被告以被保險人於投保前曾經罹患子宮頸癌，投保時未據
    實告知，系爭保險契約已經被告於92年12月12日以存證信函
    解除契約為由，拒絕給付。然被保險人於投保前並未罹患子
    宮頸原位癌，且原告本人係經被告於92年12月12日以存證信
    函表示被保險人在何婦產科診所作檢查時已發現子宮頸原位
    癌，投保時未據實告知而解除契約，拒絕理賠時，始知其事
    ；原告並未違反告知義務，被告解除契約不合法云云，故而
    提起本訴。
貳、被告則以：被保險人在投保之前兩年內，曾於89年8月31日
    在何婦產科診所經子宮頸抹片檢查結果為”Ca in situ”（
    原位癌），六天後即同年9月6日接受子宮頸切片病理檢查結
    果為”Mild dys plasia”（低度分化不良），90 年1月15
    日再經子宮頸抹片檢查結果為”HSIL”（高階上皮細胞病變
    ），詎原告及被保險人於91年4月2日投保時，就被告之書面
    詢問即「告知事項」3.關於「最近二年內是否曾因接受健康
    檢查有異常情形而被建議接受其他檢查或治療？」之詢問，
    竟匿稱為「無」，致被告誤信而予以承保，原告及被保險人
    締約時違反據實告知義務，且所隱匿遺漏情事，足以變更或
    減少被告之危險估計，被告自得依保險法第六十四條及系爭
    保險契約第七條約定解除契約，系爭保險契約既經解除，原
    告即無權請求給付保險金。又系爭保險契約所稱之『癌症』
    係指被保險人於契約生效第三十一日後第一次罹患癌症，亦
    即此前未曾罹患過任何癌症者，本件被保險人早於89年8月
    31日即被診斷罹患「子宮頸原位癌」（Carcinoma in situ
    ），不論學術上稱為「零期癌」或「癌前期變化」均屬癌症
    ，故被保險人其後所罹患之「輸尿管癌」已非初次罹患之癌
    症，不符系爭保險契約條款約定「初次罹患癌症之定義」，
    故被告自不負給付保險金之責等語，資為抗辯。
參、關於原告主張：(一)原告於91年4月2日以其母許王欠為被保險
    人，自為受益人，向被告投「保溫馨妨癌終身健康保險」二
    個單位，附加平安保險附約，約定繳費期間內被保險人因癌
    症身故給付二十萬元，初次罹患癌症給付二十萬元，癌症住
    院醫療給付每日二千元，癌症特別看護給付，自每次住院第
    七日起，每日給付一千元，癌症手術醫療費用每次四萬元，
    癌症出院後療養給付，每日給一千元；(二)被保險人於92年7
    月間經診斷罹患右側輸尿管癌，於同年7月28日在奇美醫院
    住院，翌日切除腎臟，同年8月6日出院，嗣陸續又在奇美醫
    院、郭綜合醫院、成大醫院住院，最後於93年1月12日出院
    ；(三)被保險人於93年1月13日因輸尿管癌併發尿道感染、敗
    血症死亡；(四)被告曾於92年12月12日以存證信函通知原告解
    除契，該函於92年12月13日送達原告；(五)被保險人在台南市
    郭綜合醫院治療（輸尿管癌）期間（自92年9月30日至93年1
    月8日止），曾經檢驗並未發現「子宮頸原位癌」等情，被
    告均無爭執。而關於被告抗辯：(一)原告及被保險人於91年4
    月2日投保時，就被告之書面詢問即「告知事項」3.關於「
    最近二年內是否曾因接受健康檢查有異常情形而被建議接受
    其他檢查或治療？」之詢問，為否定之答覆；(二)系爭保險契
    約所稱之『癌症』係指被保險人於契約生效第三十一日後「
    第一次罹患癌症」；(三)被保險人曾於89年8月31日在何婦產
    科診所經子宮頸抹片檢查結果為”Ca in situ”、89年9月6
    日接受子宮頸切片病理檢查結果為”Mild dysplasia”、90
    年1月15日再經子宮頸抹片檢查結果為”HSIL”等情，亦為
    原告所不爭執，自均堪信為真實。是本件所待審酌者無非：
    (一)本件被保險人是否於投保時已經確定罹患「子宮頸原位癌
    」？(二)原告於91年4月2日以其母許王欠為被保險人投保時，
    是否違反保險法第六十四條第二項所規定之據實告知義務？
    (三)被告以原告違反據實告知義務而解除契約是否合法？(四)被
    保險人罹患之子宮頸癌是否投保系爭保險契約後第一次罹患
    癌症？(五)原告請求之各項保險給付金額是否合於契約之約定
    ？
肆、經查：
一、關於本件被保險人是否於投保時已經確定罹患「子宮頸原位
    癌」部分：
  (一)據證人即負責檢驗被保險人子宮頸抹片檢體之病理科專業醫
    師張維基於94年3月7日到庭證稱：【（關於被保險人於89年
    8月31日經何婦產科診所採取之子宮頸抹片檢體檢查報告）
    該抹片品質良好，診斷結果是10，"carcino ma in situ"
    就是原位癌的意思，HIGH -GRADE SQUAMOUSINTRAEPITHELIA
    L LESION這是指高度危險的鱗狀上皮內病灶，但還不能確定
    是惡性的，因為子宮頸抹片只是作篩檢，要確定必須要切片
    檢查。在第31項的第款我的建議是要做陰道鏡檢查以及病
    理切片檢查，是提供給送來檢體的醫療機構作參考的。該檢
    查單上面右側蓋有追蹤病例的字樣，表示這個抹片的結果是
    屬於一個異常的發現。】；【（關於被保險人之89年9月6日
    「病理組織檢查報告《切片檢查》」）DIAGNOSIS就是診斷
    ，子宮、子宮頸、薄體切片，切片檢查我們看到的就是癌前
    期的變化，還不到原位癌的程度。我的建議就是說進一步的
    處理還有追蹤，臨床上的處理大概是作大一點的處理，或是
    電燒把它掉，也有醫師的處理是把它放著，等半年再追蹤一
    次。」、「Mild dysplasia的字義即是輕度的異常增。】；
    【（關於被保險人於90年1月15日經何婦產科診所採取之子
    宮頸抹片檢體檢查報告）該抹片品質良好，診斷為16，這是
    一個不確定的診斷，我懷疑他有前面8、9、10這三項的情形
    ，8、9、10項的情形是比較確定的，這檢查單上7、8、9、1
    0這幾項是依照程度來區分得，7是最輕微的，8是比較嚴重
    一點，依此類推。原位癌我們也認為是癌前期的變化，它還
    沒有開始往下面的組織侵犯，依據醫學的專業書籍上的統計
    ，從原位癌到變成侵犯性的癌，平均是七年，有的快，有的
    慢，也有的根本不會變化。第16項的意思也就是說我覺得它
    跟前面的8、9、10項情形很像。我的建議還是作陰道鏡檢查
    以及切片檢查。】；【（問：Ｃarcinoma in situ醫學上的
    分類是否為癌症期間的第零期癌？）有人這麼說，這要看診
    斷的系統，不同的系統有不同的說法。我們這個檢查單是衛
    生署提供的，包含了三種系統，綜合起來用選項。】；【（
    問：抹片檢查是否算是細胞病理檢查的方法之一？）是的。
    】；【（89年8月31日carci noma in situ的檢查結果在顯
    微鏡下是否確定有發現carcin oma的細胞變化？）是的，但
    是抹片並不作為治療的依據，還要切片的證實。】；【（問
    ：病理切片的檢查結果是否會因為採樣的位置而有不一樣的
    結果？）會的。】；【（問：在你的專業判斷下，作婦女子
    宮頸癌最終的診斷是以抹片或切片為準？）治療是要依據切
    片的診斷，而不是抹片的診斷，抹片只是篩檢。】；【（關
    於91年9月18日抹片檢查單之檢查結果如何？）這個的品質
    良好，檢查結果是２，這只是發炎反應性的變化，是屬於陰
    性的報告】；【（關於92年5月7日之檢查單檢查結果如何？
    ）這也是屬於陰性的報告，這是屬於老年人停經後的變化，
    也可以說是屬於正常的】；【（提示93年6月9日何婦產科診
    斷證明書予證人）是否同意該診斷證明書的記載？）關於其
    中「經過本院兩次切片及三次抹片檢查以後即確定此患者並
    無子宮頸原位癌之診斷」這句話我保留，因為依據我們的判
    斷，並不確定患者是否有罹患子宮頸原位癌。】（以上均參
    照卷附言詞辯論筆錄）。
  (二)綜據上開證人之證述及卷附被保險人之89年8月31日、90年1
    月15日「子宮頸抹片檢查單」、89年9月6日「病理組織檢查
    報告」，可認本件被保險人曾經病理醫師檢驗其89年8月31
    之檢體發現疑似"carcino m ain situ"（即子宮頸原位癌）
    之異常情形，而該症狀屬於HIGH -GRADE SQUAMOUS INTRAEP
    ITHELIAL LESION即指高度危險的鱗狀上皮內病灶（但不能
    確定是惡性的），嗣經89年9月6日切片檢查結果，於子宮頸
    發現癌前期的變化，還不到原位癌的程度，再經90年1月15
    日子宮頸抹片檢查結果，仍被懷疑有前述HIGH-GRADE SQUAM
    OUS INTRAEPITHELIAL LESION之情形，然尚不足以認定被保
    險人已經確實罹患「子宮頸原位癌」，被告就此所為抗辯，
    尚非可採。
二、關於原告於91年4月2日以其母許王欠為被保險人投保時，是
    否違反保險法第六十四條第二項所規定之據實告知義務：
  (一)按保險法第六十四條第一、二項規定「訂立契約時，要保人
    對於保險人之書面詢問，應據實說明。要保人故意隱匿，或
    因過失遺漏，或為不實之說明，足以變更或減少保險人對於
    危險之估計者，保險人得解除契約；其危險發生後亦同」。
    上開條文規定「說明」之作用乃在於使保險人認識其所承擔
    之危險，不實之說明與隱匿或遺漏相同，如屬重要事項，均
    足以影響契約之效力。而所謂「說明」為要保人對保險人之
    書面詢問所為之陳述，不實之說明，雖非當然使契約失效，
    惟關於重要事項之不實說明，保險人得據以為解除契約之理
    由。至於事項是否重要，則端視該事項是否影響訂約，若保
    險人知其真實情形及可能不作訂約之決定者，自屬重要；若
    保險人雖知其事實，仍不致拒絕訂約者，即非屬重要。惟若
    保險人為書面詢問時，則凡事實之未經詢及者，推定非屬重
    要，要保人無告知義務；若其事項經特別提出詢問者，推定
    其為重要，倘為不實之答覆，或雖答覆而有遺漏者，均得據
    為解除契約或拒卻責任之理由，至於危險之發生與該事項是
    否有因果關係則非所問。而於不須經過檢查身體之人身保險
    ，應認為所有關於健康情形之陳述，均攸關重要。且依英美
    法例，關於重要事項之不實陳述，法律上推定為有「惡意」
    ，而法律之所以許保險人解除契約者，其理由亦在於此，而
    在我國上開保險法所規定保險人得解除契約之情形，在舉證
    責任上亦應與英美法比例作相同之解釋。惟「推定」僅使舉
    證責任轉移他造，倘要保人提出反證證明其非為故意，亦無
    過失者，則保險人自須進而證明其為故意或有過失，始得解
    除契約，無待贅言。
  (二)本件原告及被保險人於91年4月2日投保時，就被告之書面詢
    問即「告知事項」3.關於「最近二年內是否曾因接受健康檢
    查有異常情形而被建議接受其他檢查或治療？」之詢問，答
    稱「否」乙節，有原告自行提出之系爭溫馨防癌終身健康保
    險（90A）要保書影本在卷可稽，原告就此並無爭執，惟依
    揭敘述，並參照卷附何宗泰醫師於93年6月9日出具之診斷證
    明書，以及被保險人嗣於91年6月1日、91年9月8日、92年5
    月7日之子宮頸抹片檢查單、91年6月8日病理組織檢查報告
    （切片檢查）等各情，顯見本件被保險人確實曾經病理醫師
    檢驗其89年8月31之檢體發現疑似"carcino m ain situ"（
    即子宮頸原位癌）之異常情形，而該症狀屬於HIGH -GRADE
    SQUA MOUS INTRAEPITHELIAL LESION即指高度危險的鱗狀上
    皮內病灶，而經89年9月6日切片檢查結果，於子宮頸發現癌
    前期的變化，雖還不到原位癌的程度，惟再經90年1月15日
    子宮頸抹片檢查結果，仍被懷疑有前述HIGH-GRADE SQUAMOU
    S INTRAEPITHELIAL LESION之情形，亦即被保險人確實曾經
    健康檢查發覺異常，且被建議接受其他檢查及治療。則本件
    原告及被保險人就該書面詢問之告知顯不實在，應堪認定，
    原告主張其與被保險人未違反告知義務，並非可取。
  (三)又系爭保險乃不須經過身體檢查之人身保險，且保險人已就
    此特以書面詢問，該事項自應認屬重要，且危險之發生與該
    事項是否有因果關係，於判斷該事項是否重要及保險人得否
    解除契約，並非所問，有如前述，且兩造所不爭執之系爭保
    險契約之契約條款第七條亦有與前揭保險法第六十四條內容
    相同之約定，即「要保人或被保險人在訂立本契約時，對於
    本公司要保書書面詢問的告知事項應據實書名，如有故意隱
    匿，或因過失遺漏或為不實的說明，足以變更或減少本公司
    對於危險的估計者，本公司得解除契約‧‧‧」（參照卷附
    保險契約條款）。系爭保險契約既屬癌症保險，對於已經罹
    患癌症者，其危險既已發生，保險人自無承保之可能；對屬
    罹患癌症之高危險群者，因有危險發生之高度危險，殆亦無
    承保之可能，縱或有之，亦無不先進行身體健康檢查以確認
    之（然此應以要保人或被保險人曾就書面詢問確實告知為前
    提）。本件被保險人於投保前既曾經檢查發現異常情形，嗣
    並曾多次為進一步之檢查，其屬罹患癌症之高危險群，要無
    疑問，就該是項之據實告知與否，自足以變更或減少被告對
    於危險的估計。乃本件原告徒以被保險人死因為輸尿管癌，
    暨輸尿管癌之發生與被保險人前子宮頸抹片檢查疑似子宮頸
    原位癌間，並無任何關聯，主張系爭應告知事項並非重要，
    且與系爭保險所承保危險之發生間，並無因果關係，被告不
    得解除契約云云，均非可取。
  (四)本件原告及被保險人對於被告書面詢問之重要事項確曾為不
    實陳述，依前述有關舉證責任之分配，推定原告為故意，而
    原告雖非不得就此舉出反證，以推翻上開推定，惟本件原告
    僅陳稱其本人係經被告於92年12月12日以存證信函通知解除
    契約時，始知被保險人在何婦產科診所作檢查時曾發現子宮
    頸原位癌云云，尚不足據為確切之反證。蓋被保險人本人就
    其曾經子宮頸抹片及切片檢查發現異常，應有明確之認識，
    而原告與被保險人既為母子至親，對被保險人之身體健康狀
    況，應有相當之認識，且若非有特殊之顧慮，當無在91年4
    月2日即被保險人已達六十四歲之高齡時（被保險人係民國
    27年2月14日出生），始為之投保系爭保險之理，故原告就
    被保險人曾經子宮頸抹片及切片檢查發現異常之情形，應不
    得諉為不知。況乎，縱認本件原告就系爭重要事項所為不實
    之陳述，並無故意之情事，惟其僅須稍事注意即得以知悉，
    故亦難解免重大過失之責。準此，本件原告既未能提出確切
    之反證證明其並無故意，且亦無過失，則被告以其違反前揭
    保險法之規定及契約之約定，解除系爭保險契約，於法自屬
    有據。至於系爭保險契約要保書所附要保聲明事項，雖記載
    要保人及被保險人同意被告得查閱要保人及被保險人相關醫
    療紀錄、病歷資料及投保紀錄‧‧‧等字樣，此無非在於取
    得要保人及被保險人就上開事項得予調查之授權，並無以此
    減輕或免除要保人或被保險人據實說明義務之意，核無礙上
    開舉證責任分配之原則，故原告據此主張被告對此項攸關保
    險估定之重要事項，未盡調查義務，不得以要保人說明不實
    解除契約云云，亦無可取。
  (五)系爭保險契約業經被告以原告及被保險人違反據實說明義務
    ，於92年12月12日以台北北門郵局第9676號存證信函通知解
    除契約，而該存證信函亦已於92年12月13日送達於原告（卷
    附言詞辯論筆錄誤載為90年12月13日），為被告所不爭執，
    且被告解除系爭保險契約於法並無不合，則原告依據保險契
    約請求被告給付「初次罹患癌症給付」、「癌症身故給付」
    、「癌症手術醫療費」、「住院醫療給付」、「特別看護給
    付」、「出院療養給付」等，即失所依據。
伍、綜據前述，本件原告依據系爭保險契約請求被告給付各項保
    險金，應以系爭保險契約仍有效存在為前提，而系爭保險契
    約既經原告依法解除，則原告依據保險契約請求被告給付各
    項保險金合計八十四萬六千元，及自起訴狀繕本送達翌日起
    至清償日止，按法定利率計算之遲延利息，即無理由，應予
    駁回。本件原告之訴既經駁回，其假執行之聲請，失所附麗
    ，應併予駁回。本件為判決之基礎已臻明確，關於被保險人
    罹患之子宮頸癌是否投保系爭保險契約後第一次罹患癌症？
    原告請求之各項保險給付金額是否合於契約之約定？等情，
    核均無礙於判決之結果，爰不予逐一論駁。另原告復聲請向
    行政院衛生署函查：因輸尿管癌死亡之病患，與其是否罹患
    子宮頸原位癌間有無關聯？等，亦無必要，附此敘明。
陸、據上論結，本件原告之訴為無理由，依民事訴訟法第七十八
    條，判決如主文。
中　　華　　民　　國　　94　　年　　6 　　月　　8 　　日
                  民事第二庭    法　官　杭起鶴
右為正本係照原本作成
如對本判決上訴，須於判決送達後廿日內向本院提出上訴狀
中　　華　　民　　國　　94　　年　　6 　　月　　8 　　日
                                書記官　蔡蘭櫻
